【裁判字號】    90,台上,5409
【裁判日期】    900830
【裁判案由】    妨害自由
【裁判全文】
最高法院刑事判決                                九十年度台上字第五四○九號
    上   訴   人  台灣高等法院台南分院檢察署檢察官
    上訴人即被告  甲○○
                  乙○○即黃.
    被        告  丙○○
右上訴人等因被告等妨害自由案件，不服台灣高等法院台南分院中華民國八十八年三
月十八日第二審判決（八十七年度上訴字第一八八○號，起訴案號：台灣台南地方法
院檢察署八十六年度偵字第三一八六號），提起上訴，本院判決如左：
    主  文
原判決關於甲○○、乙○○、丙○○部分均撤銷，發回台灣高等法院台南分院。
    理  由
本件原判決撤銷第一審判決，依牽連犯之規定，就上訴人甲○○、乙○○所犯刑法第
三百零二條第一項私行拘禁罪，第三百零五條恐嚇危害安全罪，從一重按私行拘禁罪
處斷，分別改判仍論處甲○○、乙○○共同私行拘禁，剝奪人之行動自由各罪刑。又
以被告丙○○被訴共犯刑法第三百零二條第一項妨害自由罪嫌部分，犯罪尚屬不能證
明，改判諭知丙○○無罪（另共同被告謝海利、謝麗珠、陳美雅亦以同一理由同時諭
知均無罪，該部分因檢察官未上訴均告確定），固非無見。
惟按刑法第三百零二條第一項所謂其他非法方法剝奪人之行動自由，係對於同條項私
行拘禁之補充規定，如行為人將人私行拘禁，同條項既有明文，按之主要規定優於補
充規定原則，自不應宣告補充規定之罪名（本院三十年上字第一六九三號判例參照）
。本件原判決事實認定甲○○、乙○○等人共同基於妨害自由之犯意，由乙○○等人
於民國八十六年二月四日，將高嘉良自台南縣七股鄉中寮村光復國小後某魚塭內，強
押至台南市○○區○○路四三三號歐美園汽車賓館二二六號房內私行拘禁，嗣後將高
嘉良押至丙○○賃租之台南市○○區○○路二一二號地中海大十四樓之十一室私行
拘禁，至八十六年二月二十日始為警查獲釋放等情，甲○○、乙○○等人之行為，係
將高嘉良私行拘禁，已該當刑法第三百零二條第一項上段主要規定之構成要件，乃原
判決主文除諭知甲○○、乙○○共同私行拘禁之罪名外，復又贅予宣告同條項後段「
剝奪人之行動自由」補充規定之罪名，揆之上開說明，自非妥適。又刑法第三百零四
條第一項以強暴、脅迫使人行無義務之事或妨害人行使權利之強制罪，其所謂脅迫，
與刑法第三百零五條以加害生命、身體、自由、名譽、財產之事，恐嚇他人致生危害
於安全之危害安全罪之所謂恐嚇，均係以使人生畏怖心為目的，而將加惡害之旨通知
於被害人之行為，雖脅迫行為，須加害人對被害人有所挾而強迫之舉動時，始克成立
，而恐嚇行為，有時不必對被害人本人為恐嚇之行為，即無論直接或間接之恐嚇行為
，若致被害人生危害安全者，均可構成，其手段上稍有不同（參見各該法條之立法理
由），但就脅迫與恐嚇行為，二者均旨在使被害人發生畏怖心之行為本質而言，並無
不同，從而行為人以使被害人行無義務之事或妨害被害人行使權利為目的，而以加害
被害人之生命、身體、自由、名譽、財產之事，恐嚇被害人，致生危害於安全者，該
恐嚇行為應包含在脅迫行為之觀念之內，如已該當刑法第三百零四條第一項之要件時
，只能論以該條之強制罪，不能再論以刑法第三百零五條之危害安全罪。本件原判決
事實認定甲○○、乙○○等人為索討債務，將高嘉良私行拘禁於歐美園汽車賓館二二
六號房內，甲○○並對之恐嚇：「如未拿到錢，就將高嘉良打死，錢沒拿沒關係」，
共同被告施政男則讓高嘉良觀看疑似槍械之物並對之恫稱：「長槍朝肘骨打進去，就
像蜂窩」、「若不還錢則一槍將之幹掉，並裝入水泥桶，棄屍於荒郊野外，以讓家人
找不到屍體」等語，如屬無訛，依前開說明，甲○○此部分恐嚇之行為，似應包含在
強制罪之脅迫行為之觀念之內，只能論以強制罪，無再適用危害安全罪之餘地。至所
犯強制罪與私行拘禁罪，又均以強暴或脅迫為手段，其罪質本屬相同，則以私行拘禁
之方法妨害人自由，縱其目的在使人行無義務之事，或妨害人行使權利，仍應逕依刑
法第三百零二條第一項論罪，並無適用第三百零四條第一項之可言（本院二十九年上
字第三七五七號判例參照）。原判決就上開部分論以甲○○、乙○○恐嚇危害安全罪
，其適用法則，是否妥適，亦非無可議。另原判決事實認定甲○○因高嘉良欠其金錢
債務無力償還，乃「僱請」已判決確定之施政男及乙○○等人代為索討債務，言明事
成之後再行分配各自所得等情，惟理由內並未詳予說明其依憑之證據及理由，其與原
判決理由內所稱：甲○○係「指使利用」施政男、乙○○云云（原判決第六頁、第七
頁），亦不相一致。且依原判決理由所引甲○○在警訊及第一審之證言以觀（見原判
決第六頁），甲○○似僅同意地下錢莊之人，以和平的手段，替其向高嘉良討債，究
竟甲○○與施政男、乙○○等人間，就私行拘禁高嘉良，並以強暴、脅迫之方法使高
嘉良償還欠債之行為，有如何之犯意之聯絡及行為之分擔，原判決並未詳予說明其依
憑之證據及理由，遽行論罪，難謂適法。再依共同被告謝麗珠在警訊之供述：高嘉良
能暫住到伊家是黃契授（即乙○○）先徵得伊妹妹（丙○○）同意才得以進入，而丙
○○才於隔日（八十六年二月十一日）告知係黃契授等人與高嘉良有債務問題待解決
，才押來借住幾天，據伊所知，由十一日至二十日被警查獲時，均由胡永斌一人負責
看管，胡永斌除了吃飯時間讓高嘉良出房間至客廳自由活動外，餘則被關在主臥室內
不得外出，胡永斌看管高嘉良，限制其行動自由，這期間有黃契授、施政男、阿欽、
阿猴等人常去看高嘉良，並催討債務，高嘉良被押期間之飲食由伊及丙○○順便訂購
便當供高嘉良食用等語（見警訊卷第三十－三二頁），其於偵訊時又供稱：八十六年
二月十一日當晚有看到胡永斌，過二、三天才看到高嘉良，伊問丙○○才知是黃契授
帶來要住幾天，伊只認識黃契授，其他不認識，此後伊就天天看到高嘉良，還有阿欽
、阿猴、胡永斌，胡永斌都一定在云云（見偵卷第一一七頁），又丙○○於警訊時供
稱：八十六年二月十日中午十二時許伊男朋友（乙○○）打電話給伊說要借租住處房
間，並帶一個欠伊錢的人（高嘉良）住幾天。伊答應，當日（十日）晚上七時許，黃
契授（乙○○）與施政男及綽號「阿猴」、「阿欽」（蔡仁欽）、「阿斌」（胡永斌
）等人就帶高嘉良到伊住處……高嘉良是從二月十日晚上至伊住處，住至經警方查獲
時都未離開過，平常都是由綽號「阿斌」看守，另施政男、「阿猴」、「阿欽」、黃
契授等人偶而會去看高嘉良，高嘉良有時會至客廳看電視及吃飯，伊都未看到高有遭
捆綁，但高嘉良在房間內時則伊不清楚，但伊有聽阿斌說阿斌與高嘉良睡覺時會遭阿
斌捆綁，施政男等人有叫伊買便當給高嘉良吃，高嘉良都是穿著同樣衣服，伊有告訴
謝麗珠、謝海利說高嘉良是欠黃契授等人的錢，所以被黃契授等人帶至伊住處暫住幾
天等語（見警訊卷第三三－三六頁）。如屬實在，丙○○似事先即明知高嘉良係遭乙
○○等人強押至其住處，且除提供其租住處供乙○○等人拘禁高嘉良外，又幫乙○○
等人訂便當供高嘉良食用，丙○○是否單純礙於情面而同意乙○○等人居住﹖能否成
立私行拘禁罪之幫助犯，均不無再加研求之餘地，實情若何自應再加詳查，俾發現真
實。以上違誤，或為上訴人等上訴意旨所指摘，或為本院得依職權調查之事項，應認
原判決關於甲○○、乙○○、丙○○部分，均有撤銷發回更審之原因。
據上論結，應依刑事訴訟法第三百九十七條、第四百零一條，判決如主文。
中      華      民      國     九十     年      八      月     三十     日
                              最高法院刑事第九庭
                                  審判長法官  莊  登  照
                                        法官  洪  明  輝
                                        法官  黃  一  鑫
                                        法官  魏  新  和
                                        法官  林  秀  夫
      右正本證明與原本無異
                                              書  記  官
中      華      民      國     九十     年      九      月      六      日


司法院資訊處製作；財團法人民間司法改革基金會備份。
